【裁判字號】    97,訴,856
【裁判日期】    970714
【裁判案由】    所有權移轉登記
【裁判全文】
臺灣高雄地方法院民事判決               97年度訴字第856號
原      告  乙○○
訴訟代理人  張標全律師
被      告  甲○○
訴訟代理人  張志明律師
上列當事人間所有權移轉登記事件，本院於民國97年6 月30日言
詞辯論終結，判決如下：
    主  文
被告應於原告給付新台幣萬仟佰貳拾肆元之同時將高雄市
三民區○○段第一０六一號土地及坐落其上之建號第一五六七號
即門牌號碼：高雄市○○區○○街280 號建物所有權應有部分各
六分之一移轉登記予原告。
訴訟費用由被告負擔。
    事實及理由
一、原告主張：訴外人即兩造之父洪雲寅於民國91年6 月27日逝
    世，訴外人即洪雲寅之繼承人即其配偶洪黃茶妹、子女洪東
    洋、洪東銘、洪東有及兩造於91年7 月12日，訂立分割遺產
    協議書（下稱系爭協議書），依協議書第2 條第2 項約定：
    「坐落高雄市○○區○○段1061地號土地及建物灣中街280
    號全部（建號1567號，下稱系爭房地）由長女乙○○（已由
    他人收養，即原告）、長子洪東洋、次女甲○○（即被告）
    、次子洪東銘、三子洪東有及洪黃茶妹各繼承1/6 ，但因長
    女乙○○無繼承權，同意信託登記（實為借名登記，詳後述
    ）在甲○○名下，由甲○○共繼承2/6.. 。」，嗣後因被告
    拒不依系爭協議書辦理遺產分割登記，經洪黃茶妹、洪東洋
    、洪東銘、洪東有等四人訴請履行遺產分割契約，本院以93
    年度重家訴字第10號履行遺產分割契約事件（下稱系爭履行
    遺產分割訴訟），判決被告應偕同依洪東洋、洪東銘、洪東
    有及洪黃茶妹應有部分各1/6 ，甲○○應有部分2/6 之比例
    ，辦理系爭房地之分別共有登記，爰以起訴狀繕本之送達，
    終止
    本件兩造間之上開借名登記契約，請求被告將系爭房地應有
    部分1/6 移轉登記予原告。並聲明：被告應將系爭房地所有
    權應有部分1/6 移轉登記予原告。
二、被告抗辯：兩造及洪黃茶妹、洪東洋、洪東銘、洪東有，於
    91年7 月12日就洪雲寅所遺財產達成系爭協議書所示之分割
    協議，惟洪黃茶妹、洪東洋、洪東銘、洪東有4 人卻不願依
    系爭協議書內容辦理，反於92年10月8 日提出另1 份遺產分
    割協議書要求兩造配合辦理，兩造當時均未同意，原告乃授
    權被告代為處理91年7 月12日遺產繼承及協議書約定事項，
    洪黃茶妹、洪東洋、洪東銘、洪東有4 人復於93年8 月4 日
    提出另一份遺產分割協議書要求被告辦理，被告未予同意致
    生履行系爭履行分割訴訟，本件因原告已出養於他人，對洪
    雲寅所遺財產無繼承權，故於系爭協議書中約定，將系爭不
    動產應有部分1/6 登記於被告名下，當時兩造口頭約定，原
    告須先償還被告為原告代墊支出之一切稅捐、費用完畢後，
    始得請求辦理移轉登記，且因原告當時亦反對洪黃茶妹、洪
    東洋、洪東銘、洪東有四人提出之另一份遺產分割協議書，
    故原告亦應償還被告於履行遺產分割訴訟所支出之訴訟費用
    ，被告因原告借名登記系爭房地應有部分，加上被告自己之
    應有部分，共支出登記規費新台幣（下同）20,113元、地價
    稅及房屋稅46,534元（包括95年房屋稅3,316 元、96年房屋
    稅4,065 元、94年地價稅12,616元、95年地價稅13,253元、
    96 年 地價稅13,284元）及履行遺產分割訴訟應分擔之訴訟
    費用194,952 元，原告請求移轉應有部份1/6 ，故應負擔上
    開1/2 金額即130, 800元【計算方式：（20,113＋46,534＋
    194,952） ÷2 ＝130,800 ，元以下四捨五入】，爰為同時
    履行之抗辯。並聲明：原告之訴駁回。
三、本件兩造之不爭執事項及爭執事項：
  (一)不爭執事項：
    1.洪東洋、乙○○、甲○○、洪東銘、洪東有為洪雲寅、洪
      黃茶妹所生子女，乙○○於52年1 月19日出養於他人，洪
      雲寅於91年6 月27日死亡，洪東洋、甲○○、洪東銘、洪
      東有、洪黃茶妹為洪雲寅之繼承人，並有繼承系統表1 份
      、戶籍謄本6 份附卷可稽（詳本院93年度重家訴字第10號
      卷第60頁起至第65頁、本院卷第74頁）。
    2.兩造及洪東洋、洪東銘、洪東有、洪黃茶妹於91年7 月12
      日訂立系爭協議書，協議分割洪雲寅、洪黃茶妹所有財產
      ，依該協議書第2 條第2 項約定，系爭房地由上開6 人各
      分得應有部分1/6 ，原告應有部分1/6 信託登記（實為借
      名登記，詳後述）於被告名下，並有該協議書附卷可按（
      詳本院卷第7 頁至第9 頁）。
    3.被告自訂立系爭協議書至今，就系爭房地應有部分2/6 曾
      支出登記規費20,113元、房屋稅7,381 元（95年3,316 元
      、96年4,065 元），地價稅39,153元（94年12,616元、95
      年13,253元、96年13,284元），以上合計支出66,647 元
      ，並有地政規費徵收聯單1 份、房屋稅繳款書2 份、地價
      稅繳款書3 份附卷可查（詳本院卷第46頁至第49頁）。
    4.被告在系爭履行遺產分割契約事件，所應負擔之訴訟費用
      為194,952 元及自本院95年度聲字第318 號民事裁定送達
      翌日起至清償日止，按週年利率5 ％計算之利息，並有民
      事裁定1 份附卷可憑（詳本院卷第50頁）。
  (二)爭執事項：
    1.被告請求償還支出登記規費、房屋稅、地價稅有無理由？
    2.被告請求償還支出之訴訟費用有無理由？
四、就上開爭執事項本院分述判斷意見如下：
  (一)被告請求償還支出登記規費、房屋稅、地價稅有無理由：
    1.按買受人將其出資買受之不動產，登記於他人名下，而該
      他人自始未有管理、使用、處分之權限，上開權限仍屬於
      買受人之無名契約，可稱為借名登記契約，如未違反法律
      之強制規定或公序良俗，依契約自由之原則，仍有效力，
      性質與委任契約類同，如無約定，應類推適用委任關係之
      規定，此有最高法院91年度台上字第1871號判決意旨可資
      參照。
    2.本件原告與洪東洋、洪東銘、洪東有及被告同為洪雲寅、
      洪黃茶妹所生子女，因原告於52年1 月19日出養於他人，
      對洪雲寅所遺財產依法無繼承權，故於洪雲寅死亡後，上
      開洪雲寅子女始與母親即洪黃茶妹訂立系爭協議書，協議
      系爭房地應有部分1/6 應分配予原告，並約定原告應分得
      之應有部分先登記於被告名下，此有系爭協議書之記載附
      卷可稽（詳本院卷第7 頁），且為兩造所不爭執，依該協
      議之內容，既僅因原告依法無權為繼承登記，因而約定登
      記於被告名下，非就原告應分得之系爭房地應有部分委託
      被告管理、使用或處分，依上說明，自應認兩造間係就系
      爭房地之應有部分成立借名登記契約，而原告既以起訴狀
      繕本之送達，表示終止本件借名登記契約，且起訴狀繕本
      已送達於被告，有送達證書1 份附卷可按（詳本院卷第37
      頁），則類推適用民法第549 條第1 項委任人得隨時終止
      委任關係，及同法第541 條第2 項受任人為委任人取得之
      權利應移轉於委任人之規定，原告主張被告應將原借名登
      記於被告名下之系爭房地應有部分1/6 移轉登記為其所有
      ，依法即無不合。
    3.次按受任人因處理委任事務，支出之必要費用，委任人應
      償還之，民法第546 條亦有明文。而本件被告自訂立系爭
      協議書至今，就登記其名下之系爭房地應有部分2/6 （含
      原告借名登記之應有部分1/6 及被告分得之應有部分1/6
      ），共支出登記規費、房屋稅、地價稅合計66,647元，已
      如前述，而其中應有部分1/6 既係原告借名登記，該部分
      費用自屬為原告支出，依借名登記類推適用前揭委任契約
      委任人償還費用之規定，被告自得請求原告償還，且兩造
      係因借名契約互負移轉登記及償還支出費用之債務，且被
      告並無先為給付之義務，依民法第264 條第1 項之規定，
      被告所為應於償還支出費用同時移轉登記之抗辯，依法即
      無不合，且核原告應償還之支出登記規費、房屋稅、地價
      稅金額為33,324元（66,647÷2 ＝33,324，元以下四捨五
      入）。
  (二)被告請求償還支出之訴訟費用有無理由：
    被告抗辯：因洪黃茶妹、洪東洋、洪東銘、洪東有不願依系
    爭協議書辦理遺產分割登記，請求依92年10月8 日、93年8
    月4 日協議書內容辦理，原告亦不同意依洪黃茶妹、洪東洋
    、洪東銘、洪東有請求方式辦理分割登記，其依系爭協議書
    簽訂時原告辦理遺產繼承之委任，併代為處理系爭履行遺產
    分割訴訟之相關訴訟事宜，惟為原告所否認，主張系爭協議
    書簽訂時，僅委任被告處理系爭協議書約定之繼承事項，洪
    黃茶妹、洪東洋、洪東銘、洪東有於系爭履行遺產分割訴訟
    ，係依系爭協議書約定事項請求分割遺產，伊同意依該協議
    分割，無需委任被告處理訴訟事宜，系爭協議書簽訂時之委
    任，不含該訴訟事件。經查：(1)依被告所提出而被告不爭執
    形式真正之委託書所記載，原告僅委託被告辦理系爭協議書
    所約定之遺產繼承事項，並授權代刻印章，然限於辦理上開
    繼承事項，有該委託書附卷可按（詳本院卷第77頁），被告
    辯稱原告委任辦理事項含系爭履行遺產分割訴訟，自有未合
    。(2)洪黃茶妹、洪東洋、洪東銘、洪東有於系爭履行遺產分
    割訴訟，係請求依系爭協議書履行，有起訴書1 份附卷可稽
    （詳該卷第3 頁起），原告同上之主張尚無不符，則依上開
    委託書所記載之委任意旨，原告另主張上開委託書之委任範
    圍不含該訴訟事宜，亦無不符。(3)因原告非洪雲寅法定之繼
    承人，故洪黃茶妹、洪東洋、洪東銘、洪東有於系爭履行遺
    產分割訴訟，訴請履行遺產分割契約之對象僅為被告，不含
    原告，此業經本院審核該案卷證無訛，原告既非該訴訟之當
    事人，則被告亦無為原告辦理訴訟事宜之必要。綜上，原告
    非系爭履行遺產分割訴訟之當事人，且該訴訟非在原告授權
    被告辦理繼承之委託書所載委任範圍內，而被告並未舉證證
    明除上開委託書外，原告就系爭履行遺產分割訴訟曾另委任
    被告辦理，則無論洪黃茶妹、洪東洋、洪東銘、洪東有前是
    否另請求依其他協議書內容辦理，均難認原告曾委任被告處
    理上開訴訟事宜，則被告自無權請求償還支出之費用，所為
    應於償還此部分支出費用同時移轉登記之抗辯，依法自有未
    合。
五、綜上所述，原告訴請被告應將系爭房地應有部分1/6 辦理移
    轉登記予原告，及被告所為應於原告償還支出登記規費、房
    屋稅、地價稅費用33,324元同時移轉登記之抗辯，依法均無
    不合，應予准許，被告其餘同時履行之抗辯，尚無理由。
六、據上論結，本件原告之訴為有理由，依民事訴訟法第78條，
    判決如主文。
中    華    民    國    97    年    7     月    14    日
                  民事第三庭    法  官  鄭峻明
正本係照原本作成。
如不服本判決，應於送達後20日內，向本院提出上訴狀並表明上
訴理由，如於本判決送達前提起上訴者，應於判決送達後10日內
補提上訴理由書（須附繕本）。
中    華    民    國    97    年    7     月    14    日
                                書記官  莊豐源


司法院資訊處製作；財團法人民間司法改革基金會備份。
